ACORDAO-COMPLETO-2266632

ACÓRDÃO 6610/2019 ATA 26/2019 - PRIMEIRA CÂMARA

VISTOS, relatados e discutidos estes autos de tomada de contas especial (TCE) instaurada pelo Ministério do Trabalho e Emprego (MTE) em desfavor da Fundação Cultural de Caraguatatuba (Fundacc) e de Eloiza Aparecida Andrade Antunes de Oliveira, sua então presidente, em razão em razão de irregularidades na aplicação dos recursos repassados por meio do Convênio MTE/Sefor/Codefat 4/99-Sert/SP, firmado entre o referido órgão e o Governo do Estado de São Paulo, por intermédio da Secretaria de Estado do Emprego e Relações do Trabalho (Sert/SP) .
ACORDAM os Ministros do Tribunal de Contas da União, reunidos em sessão da Primeira Câmara, ante as razões expostas pelo Relator, em:
9.1. excluir da relação processual Walter Barelli (XXX.056.888-XX) e Luís Antônio Paulino (XXX.096.468-XX) ;
9.2. com fundamento nos arts. 1º, inciso I, 16, inciso III, alíneas 'b' e 'c', e 19, da Lei 8.443/1992, julgar irregulares as contas da Fundação Cultural de Caraguatatuba (Fundacc) e de Eloiza Aparecida Andrade Antunes de Oliveira, sua então presidente e condená-los solidariamente ao pagamento do débito discriminado a seguir, atualizado monetariamente e acrescido dos juros de mora devidos, calculado desde a data de ocorrência indicada até sua efetiva quitação, na forma da legislação vigente, fixando o prazo de 15 (quinze) dias, a contar do recebimento da notificação, para que seja comprovado, perante este Tribunal, o recolhimento da quantia ao Fundo de Amparo ao Trabalhador, nos termos do art. 23, inciso III, alínea "a", da referida Lei, c/c o art. 214, inciso III, alínea "a", do Regimento Interno do TCU:
	VALOR ORIGINAL (R$) 
	DATA DA OCORRÊNCIA

	23.824,03
	5/1/2000

	60.019,04
	27/2/2017

9.3. com fundamento no art. 26 da Lei 8.443/1992, autorizar, se requerido, o pagamento da importância devida em até 36 (trinta e seis) parcelas mensais e consecutivas, fixando o prazo de 15 (quinze) dias, a contar do recebimento da notificação, para que seja comprovado, perante este Tribunal, o recolhimento da primeira parcela, e de 30 (trinta) dias, a contar da parcela anterior, para que seja comprovado o recolhimento das demais parcelas, devendo incidir sobre cada valor mensal os devidos acréscimos legais, na forma prevista na legislação vigente, além de alertar que a falta de comprovação do recolhimento de qualquer parcela importará no vencimento antecipado do saldo devedor, nos termos do art. 217 do Regimento Interno do TCU;
9.4. com fundamento no art. 28 da Lei 8.443/1992, autorizar, desde logo, a cobrança judicial das dívidas, caso não atendida a notificação;
9.5. com fundamento no art. 16, § 3º, da Lei 8.443/1992, c/c art. 209, § 7º, do Regimento Interno do TCU, remeter cópia deste acórdão à Procuradoria da República em São Paulo, para adoção das medidas que entender cabíveis;
9.6. dar ciência deste acórdão à Secretaria de Trabalho do Ministério da Economia e aos responsáveis.

Tomada de contas especial (TCE) instaurada pelo Ministério do Trabalho e Emprego (MTE) em desfavor da Fundação Cultural de Caraguatatuba (Fundacc) e de Eloiza Aparecida Andrade Antunes de Oliveira, sua então presidente, em razão em razão de irregularidades na aplicação dos recursos repassados por meio do Convênio MTE/Sefor/Codefat 4/99-Sert/SP, firmado entre o referido órgão e o Governo do Estado de São Paulo, por intermédio da Secretaria de Estado do Emprego e Relações do Trabalho (Sert/SP).

Primeira Câmara

Fundação Educacional e Cultural de Caraguatatuba/SP - Fundacc

3. Responsáveis: Eloiza Aparecida Andrade Antunes de Oliveira (XXX.332.618-XX); Fundação Educacional e Cultural de Caraguatatuba/SP - Fundacc (67.652.750/0001-19); Luís Antônio Paulino (XXX.096.468-XX); Walter Barelli (XXX.056.888-XX).

13.1. Ministros presentes: Benjamin Zymler (na Presidência), Bruno Dantas (Relator) e Vital do Rêgo.
13.2. Ministro-Substituto presente: Weder de Oliveira.

ACORDAO-COMPLETO-2391020

Acórdão 9341/2020 - Primeira Câmara

ACORDAO-COMPLETO-2453385

Acórdão 78/2021 - Primeira Câmara

FUNDAÇÃO EDUCACIONAL E CULTURAL DE CARAGUATATUBA - FUNDACC

BRUNO DANTAS

Por registrar as principais ocorrências havidas no andamento do processo até o momento, resumindo os fundamentos das peças acostadas aos autos, adoto como relatório, com os ajustes necessários, a instrução da secretaria responsável pela análise da demanda (peça 41) , que contou com a anuência do corpo diretivo da unidade (peças 42-43) e do Ministério Público junto ao TCU (peça 44) :
"INTRODUÇÃO
1. Cuidam os autos de tomada de contas especial instaurada pela Secretaria de Políticas Públicas de Emprego do Ministério do Trabalho e Emprego (SPPE/MTE) , em razão de irregularidades no Convênio Sert/Sine 141/99, celebrado entre a Secretaria do Emprego e Relações do Trabalho do Estado de São Paulo (Sert/SP) e a Fundação Cultural de Caraguatatuba (Fundacc) , com recursos do Fundo de Amparo ao Trabalhador (FAT) repassados ao estado de São Paulo por meio do Convênio MTE/Sefor/Codefat 4/99-Sert/SP.
HISTÓRICO
2. Em 4/5/1999, a União, por meio do Ministério do Trabalho e Emprego (MTE) , e o estado de São Paulo, por intermédio da Secretaria do Emprego e Relações do Trabalho do Estado de São Paulo (Sert/SP) , celebraram o Convênio MTE/Sefor/Codefat 4/99-Sert/SP (peça 1, p. 16-26) , com interveniência do Conselho Deliberativo do Fundo de Amparo ao Trabalhador (Codefat) , tendo por objeto o estabelecimento de cooperação técnica e financeira mútua para a execução das atividades inerentes à qualificação profissional, no âmbito do Plano Nacional de Qualificação do Trabalhador (Planfor) .
3. Na condição de órgão estadual gestor do citado Convênio MTE/Sefor/Codefat 4/99, a Secretaria do Emprego e Relações do Trabalho do Estado de São Paulo celebrou inúmeros contratos e convênios com entidades no estado de São Paulo, todos com o objeto comum de cooperação técnica e financeira para a execução das atividades de qualificação profissional, por meio de cursos de formação de mão de obra.
4. Nesse contexto, foi firmado o Convênio Sert/Sine 141/99, entre o Governo do Estado de São Paulo, por intermédio da Sert/SP, e a Fundacc, no valor de R$ 417.795,84, tendo como objeto a formação de mão de obra nas áreas de atendimento em hotelaria, higiene e manipulação de alimentos, inglês, espanhol, marketing hoteleiro, garçom, técnico em monitoria cultural, administração de governança, atendimento telefônico, planejamento de vendas, planejamento nutricional de cardápio, e organização de eventos, para 3.768 treinandos (peça 1, p. 78-85) . Posteriormente, houve um acréscimo no valor conveniado para R$ 474.391,20, conforme termo aditivo (peça 1, p. 102-104) .
5. Os recursos federais ajustados foram transferidos pela Sert/SP à entidade executora, para a conta corrente específica da Nossa Caixa Nosso Banco, Ag. 0336-1 - C.C. 04.000626-3, conforme o quadro a seguir:
	Meio de transferência
	Valor (R$) 
	Data
	Localização

	Cheque 1422
	303.851,52
	6/12/1999
	peça 1, p. 92

	Cheque 1483
	75.962,88
	15/12/1999
	peça 1, p. 94

	Cheque 1655
	94.576,80
	5/1/2000
	peça 1, p. 120

	Total Repassado
	474.391,2
		
6. Posteriormente, a Secretaria Federal de Controle Interno (SFC) realizou trabalho de fiscalização a fim de verificar a execução do Convênio MTE/Sefor/Codefat 4/99-Sert/SP e, por conseguinte, do Plano Estadual de Qualificação (PEQ/SP-99) , tendo apurado indícios de irregularidades na condução de diversos ajustes, conforme consta da Nota Técnica 29/DSTEM/ SFC/MF, de 20/9/2001 (peça 1, p. 4-15) .
7. Em face dessas constatações, a SPPE/MTE constituiu Comissão de Tomada de Contas Especial (CTCE) , por meio da Portaria 11, de 3/3/2005 (peça 1, p. 3) , com o objetivo de investigar a aplicação de recursos públicos do FAT repassados ao estado de São Paulo no exercício de 1999 por meio do Convênio MTE/Sefor/Codefat 4/99-Sert/SP. A partir das conclusões da comissão, foram autuados processos de tomadas de contas especiais para cada instrumento pactuado entre a Sert/SP e as entidades executoras.
8. No presente processo, a CTCE (e posteriormente o GETCE - Grupo Executivo de Tomadas de Contas Especiais) analisou especificamente a execução do Convênio Sert/Sine 141/99, conforme Nota Técnica 45/2014/GETCE/SPPE/MTE (peça 7, p. 3-8) e Relatório de TCE de 4/3/2015 (peça 8 p. 79-89) . Ao final, o GETCE apurou um débito no valor total repassado pela Sert/SP à entidade executora, cujo valor atualizado, até aquela data, correspondeu a R$ 2.962.729,93 (peça 7, p. 8) . Foram arrolados como responsáveis solidários: Fundação Cultural de Caraguatatuba (entidade executora) , Eloiza Aparecida Andrade Antunes de Oliveira (ex-presidente da entidade) , Walter Barelli (ex-Secretário do Emprego e Relações do Trabalho do Estado de São Paulo) e Luís Antônio Paulino (ex-Coordenador Estadual do Sistema Nacional de Emprego no Estado de São Paulo - Sine/SP.
9. A TCE foi instaurada em virtude das irregularidades apontadas na Nota Técnica 45/2014 (peça 7, p. 3-8) , a seguir sintetizadas:
a) falta de apresentação dos recibos de entrega dos vales-transportes;
b) falta de comprovação de entrega do material didático;
c) falta de comprovação das despesas por meio de notas fiscais, com a identificação específica do convênio;
d) falta de apresentação das guias de recolhimento de encargos sociais;
e) não disponibilização do seguro obrigatório; e
f) ausência de efetiva fiscalização e acompanhamento por parte da Sert.
10. Concluiu-se que a ausência destes documentos impossibilitaria comprovar a efetiva participação dos alunos nas ações de qualificação profissional, retirando a validação material dos diários de classe e das listas de frequência apresentados.
11. Consta dos autos que os Srs. Walter Barelli e Luís Antônio Paulino não apresentaram justificativas e nem recolheram o valor do dano ao erário apurado (peça 8, p. 84) . A entidade executora apresentou defesa (peças 7 e 8) , suportada por diversos documentos (peças 7, p. 55-217 e 8, p. 1-78) . Tal documentação não foi aceita pela CTCE, por não cumprir o exigido pela IN STN 1/1997, e o disposto nas cláusulas conveniais (peça 8, p. 86-88) .
12. Em 28/4/2015, a TCE foi encaminhada à Controladoria-Geral da União, que emitiu o Relatório de Auditoria 1552/2015 e o Certificado de Auditoria 1552/2015 (peça 8, p. 126-132) , concluindo pela irregularidade das contas. No mesmo sentido, trilhou o Parecer do Dirigente do Órgão de Controle Interno (peça 8, p. 133) .
13. O Ministro de Estado do Trabalho e Emprego Substituto atestou haver tomado conhecimento das conclusões contidas no Relatório de Auditoria, no Certificado de Auditoria e no Parecer do Dirigente do Órgão de Controle Interno (peça 8, p. 136) .
14. No âmbito deste TCU, a instrução inicial (peça 9) opinou pela citação da Fundação Cultural de Caraguatatuba, executora, e de Eloiza Aparecida Andrade Antunes de Oliveira, então presidente da entidade. Quanto aos servidores da Sert/SP, Walter Barelli e Luis Antônio Paulino, tendo em vista não terem recebido qualquer notificação antes de decorrido o prazo de dez anos desde a ocorrência dos fatos, considerou-se haver prejuízos ao contraditório e à ampla defesa, conforme entendimento esposado nos TCs Processo 028.970/2015-2, Processo 024.335/2015-0 e Processo 024.339/2015-6, assim, sugeriu-se o não chamamento destes responsáveis ao processo.
15. A proposta contou com anuência de diretora (peça 10) , que a submeteu à apreciação do i. Relator, mesmo o art. 1º, II, da Portaria-MIN-BD 1, de 22/8/2014, delegando-lhe competência para realizar citações. Este encaminhamento prendeu-se ao fato de os senhores Walter Barelli e Luis Antônio Paulino terem sido excluídos da citação.
16. Ao apreciar a proposta, o ministro-relator autorizou as citações nos termos sugeridos, conforme despacho (peça 11) , de 2/2/2016.
17. Dando cumprimento ao determinado, expediram-se os ofícios citatórios Secex/SP 214 e 216/2016 (peça 14 e peça 15, respectivamente) , ambos de 5/2/2016, endereçados à Fundação Educacional e Cultural de Caraguatatuba/SP e Eloiza Aparecida Andrade Antunes de Oliveira, respectivamente. Cientes, como atestam os Avisos de Recebimento (peças 18-19) , de 18/2/2016, as responsáveis solicitaram dilação, por mais quinze dias, do prazo inicialmente fixado (peças 17 e 21) . Configurado motivo justo para a concessão, foram autorizadas as prorrogações pleiteadas por mais 15 dias, a contar do término do prazo originariamente fixado (peças 20 e 22) .
18. Comunicadas a respeito, as responsáveis apresentaram, tempestivamente, suas alegações de defesa (peças 25-26) , que, embora apresentadas em separado, possuíam o mesmo teor, razão pela qual foram analisadas em conjunto (peça 30) . Como resultado do exame, o auditor propôs rejeitá-las e, em consequência, julgar irregulares as contas das responsáveis e condená-las, solidariamente, em débito (peça 30, parágrafos 23-55) .
19. Acolhida a proposta pelas instâncias superiores desta Unidade Técnica (peças 31-32) , encaminhou-se o processo ao MP/TCU. Ouvido, o representante do Ministério Público de Contas manifestou-se no sentido do retorno dos autos a esta unidade para que promovesse a 'reanálise pormenorizada dos elementos constantes dos autos, avaliando a idoneidade dos comprovantes de despesa em cotejo como os demonstrativos financeiros correspondentes, com a finalidade precípua de reconhecer ou não, ainda que parcialmente, a utilização regular dos recursos na execução do objeto do Convênio Sert/Sine 141/99'. Alternativamente, anuiu ao sugerido por esta Secex (peça 30, p. 13) , ressalvando que o valor do débito deveria ser composto, tão somente, pelos valores que corresponderiam às inconsistências verificadas nos diários de classe.
20. Ao apreciar as propostas alternativas, o ministro-relator optou por determinar o retorno dos autos a essa unidade instrutora para reexame (peça 35) .
EXAME TÉCNICO
21. Por relevante, transcreve-se excerto do parecer do MP/TCU que motivou a proposta de reanálise do processo:
'31. Quanto às referidas inconsistências nos diários de classe, verifico que a tabela constante da instrução à peça 30, p. 10, registra que, em inúmeros dias insertos no período de 24/11/1999 a 7/1/2000, foram lançadas, para diversos instrutores, carga de 24 e de 36 horas de aula ministradas. Haja vista que as aulas ocorriam entre 8 e 22 horas e que os responsáveis alegam que a carga horária dos professores seria de apenas 12 horas diárias, merecem ser impugnados, a meu ver, no mínimo, todos os lançamentos que indicam carga de 24 ou de 36 horas de aula.
32. Além do que, conforme esclarece a Secex/SP, os registros apresentados pela Fundação informam que diversos professores ministravam aulas, no mesmo horário, para turmas diferentes. Em alguns casos, diga-se de passagem, estariam ministrando, simultaneamente, aulas de conteúdos programáticos diferentes. A tabela constante da peça 30, p. 11, é esclarecedora e não deixa dúvida de que a prestação de contas contém informações inverídicas.
33. Há que se admitir que tais impropriedades suscitam dúvida quanto à idoneidade do restante das informações contidas nos diários de classe e em outros documentos. Considerando informações no sentido de que os instrutores ministraram 24 horas de aula por dia nas datas de 28/11/1999, 5/12/1999, 12/12/1999, 19/12/1999 e de 3 a 5/1/2000, e de que ministraram 36 horas-aula por dia em 6 e 7/1/2000, penso que ficam fragilizados os elementos constantes da tabela à peça 30, p. 10, que informam sobre a carga de 12 horas-aula nos demais dias.
34. Não obstante a fragilidade desses elementos probatórios, é forçoso reconhecer que os autos contemplam diversos documentos que indicam que os recursos, ainda que parcialmente, foram aplicados no objeto do convênio. Se, por um lado, é racionalmente inadmissível que os instrutores tenham ministrado 24 ou 36 horas em um único dia, por outro, é razoável conceber a existência de documentos que, em conjunto, indicam que parte dos cursos ou parte da carga horária dos cursos foi efetivamente realizada.
35. Nesse sentido, convém salientar que, via de regra, existe compatibilidade entre a relação de pagamentos (peça 1, p. 123-126) , os extratos bancários (peça 1, p. 131-132 e peça 7, p. 131-135) , os recibos (peça 7, p. 79 e peça 8, p. 9-10) , as notas fiscais (peça 7, p. 84, 85, 87, 91-93, 95 e 122-125 e peça 8, p. 45-46) , os termos contratuais firmados com pessoas jurídicas (peça 7, p. 76-78, 86, 94) e os termos de contrato de prestação de serviços firmados com instrutores (peça 7, p. 141-170) .
36. Seguem, abaixo, exemplos de documentos que, por sua compatibilidade, apresentam potencial para demonstrar a regular aplicação de parte dos recursos:
	Descrição de Despesa
	Registro na relação de pagamentos
	Termo contratual
	Recibo ou nota fiscal
	Registro no extrato bancário

	Prestação de serviços de transporte de alunos
	peça 1, p. 124
	peça 7, p. 86
	peça 7, p. 87
	peça 7, p. 131

	Prestação de serviços de confecção de apostilas e de caderneta de chamada
	peça 1, p. 132
	peça 7, p. 94
	peça 7, p. 95
	peça 1, p. 124

37. Ademais, há outros documentos que indicam a realização de despesas necessárias à consecução dos referidos cursos, tais como:
a) Guias de Previdência Social (peça 1, p. 134 e 135) ;
b) centenas de diários de classe, contendo, inclusive, assinaturas dos instrutores;
c) publicação em jornal local acerca da abertura de vagas, por parte da Prefeitura de Caraguatatuba, em parceria com a SERT/SP, com o Fundo de Amparo ao Trabalhador (FAT) e com o Ministério do Trabalho e Emprego, para cursos de qualificação profissional (peça 7, p. 74) ;
d) publicação em jornal local de notícia sobre a realização de 12 cursos de qualificação profissional, promovidos pela Prefeitura de Caraguatatuba em parceria com o Estado de São Paulo e o Governo Federal (peça 7, p. 75) ;
e) termo de contrato de locação com período compatível com os da realização dos cursos de formação de mão-de-obra em questão (peça 7, p. 76-78) ;
f) termo de contrato de prestação de serviços de confecção de apostilas que registra número compatível com os cursos ministrados (peça 7, p. 94) ;
g) cópias de fotografias possivelmente relacionadas aos cursos em exame (peça 7, p. 80-82) ;
h) propostas e orçamentos apresentados em procedimentos de seleção para contratação de seguro de acidentes pessoais coletivo e de serviços de transporte de alunos, de confecção de apostilas e de confecção de certificados e panfletos (peça 7, p. 88-90, 96-110 e 113-115) ;
i) certificado de apólice de seguro de seguro de acidentes pessoal coletivo (peça 7, p. 111) .
38. Dessa forma, entendo que a documentação apresentada pela Fundação pode conduzir ao reconhecimento da execução, parcial ou completa, do objeto do Convênio Sert/Sine 141/99.'
22. Do parecer acima descrito, verifica-se que o i. procurador sinalizou que algumas despesas poderiam ser acolhidas, demonstrando, assim, a execução, ainda que parcial, do objeto conveniado. A tese posta arrima-se no fato de existir compatibilidade entre a relação de pagamentos (peça 1, p. 123-126) , os extratos bancários (peça 1, p. 131-132 e peça 7, p. 131-135) , os recibos (peça 7, p. 79 e peça 8, p. 9-10) , as notas fiscais (peça 7, p. 84, 85, 87, 91-93, 95 e 122-125 e peça 8, p. 45-46) , os termos contratuais firmados com pessoas jurídicas (peça 7, p. 76-78, 86, 94) e os termos de contrato de prestação de serviços firmados com instrutores. Como exemplo, citou-se a 'Prestação de serviços de transporte de alunos e de confecção de apostilas e de caderneta' (parágrafo 36) . Soma-se a esta compatibilidade, a existência de um rol de documentos que demonstrariam a realização de despesas necessárias à implementação dos cursos ajustados (parágrafo 37) .
23. Partindo do critério adotado, elaborou-se o Quadro 1, da peça 40, visando relacionar os documentos comprobatórios das despesas com os cheques emitidos para pagamento. Da tabela, depreende-se que, em tese, todas as despesas podem ser consideradas regulares, eis que: a) há conformidade entre as despesas previstas no Plano de Trabalho (peça 1, p. 49 e 108) e as executadas; b) há correspondência entre estas despesas e os registros constantes da Relação de Pagamentos e dos extratos bancários; e c) há correspondência entre as despesas executadas e os documentos comprobatórios (recibos e notas fiscais) . Esta compatibilidade aliada ao rol de documentos relacionados pelo i. procurador (parágrafo 37 do parecer retro transcrito) poderia levar à conclusão da regular aplicação dos recursos repassados para consecução do objeto conveniado. Contudo, há algumas inconsistências que impossibilitam tal inferência e que conduzem à aceitação parcial das alegações apresentadas, como veremos.
24. Porém, antes de apontar as ocorrências impeditivas ao reconhecimento da boa e regular comprovação dos recursos descentralizados, insta registrar duas impropriedades que emergem do exame dos extratos bancários (peça 1, p. 131-132 e peça 7, p. 131-135) . A primeira, refere-se ao fato de que parte dos recursos foi movimentada por meio de saques da conta corrente específica, mediante os cheques 24, 25, 26, 29, 33 e 35; a segunda, relaciona-se à utilização de um único cheque, no caso os cheques 25, 29 e 35, para pagamento de diversos credores, como registrado na Relação de Pagamentos (peça 1, p. 123-126) e destacado no Quadro 1, peça 40. Embora inadequado o procedimento, pois vedado pelo art. 20 da Instrução Normativa STN 1/1997, abaixo transcrito, opina-se que as inconsistências sejam relevadas, haja vista a possibilidade de relacionar os aludidos cheques com os documentos comprobatórios de despesas, permitindo, assim, a correta identificação dos beneficiários, como demonstrado no Quadro 1, peça 40:
'Art. 20 - os recursos serão mantidos em conta especifica somente permitidos saques para pagamento de despesas constantes do Programa de Trabalho ou para a aplicação no mercado financeiro, nas hipóteses previstas em lei ou nesta Instrução Normativa, devendo sua movimentação realizar-se, exclusivamente, mediante cheque nominativo, ordem bancária, transferência eletrônica disponível ou outra modalidade de saque autorizada pelo Banco Central do Brasil, em que ficam identificados sua destinação e, no caso de pagamento, o credor.'
25. Tecida esta consideração, examina-se a seguir, por grupo de despesa, os comprovantes acostados aos autos em cotejo com os demais elementos do processo, como determinado no despacho do ministro-relator (peça 35) .
26. No tocante às despesas com pessoal, a análise efetuada pelo auditor (peça 9, itens 33-39 e peça 30, itens 46-49) concluiu que os instrutores, em determinados dias, teriam cumprido jornada de trabalho de 24 ou 36 horas/dia, o que seria pouco crível. Ao examinar a ocorrência, o MP/TCU, tendo em conta que as aulas ocorriam entre 8 e 22 horas e que os responsáveis alegaram que a carga horária dos professores seria de apenas 12 horas diárias, entendeu que todos aqueles lançamentos deveriam ser impugnados, pois racionalmente inadmissível que os instrutores tenham ministrado 24 ou 36 horas em um único dia (parágrafo 31, parecer acima transcrito) .
27. Como destacado na instrução inicial (peça 9, itens 33-39) , todos os instrutores, num total de doze, teriam ministrado 24 horas de aula/dia nas datas de 28/11/1999, 5/12/1999, 12/12/1999, 19/12/1999 e de 3, 4 e 5/1/2000, e 36 horas-aula/dia em 6 e 7/1/2000, totalizando 240 horas/instrutor (7 X 24 + 2 X 36) . Visando exemplificar esta situação, elaborou-se a tabela constante da peça 9, parág. 34, na qual se evidencia a ocorrência em relação a seis instrutores. Outrossim, segundo o auditor, a ocorrência repetiu-se nas outras turmas, 'donde se conclui que todos os demais professores, não listados na tabela acima, apresentaram as mesmas irregularidades, com registros de cargas horárias superior ao máximo possível - de 12 horas diárias' (peça 9, parágrafo 39) .
28. Partindo destas observações e considerado que o normal seria o cumprimento de uma jornada de 12 horas/dia, cada instrutor só poderia ministrar um total de 108 horas (9 dias X 12 horas) . Ora, como foram contabilizadas 240 horas/instrutor neste período, devem ser impugnadas as horas excedentes, isto é, 132 horas, resultando numa glosa total de 1.584 horas (132 horas excedentes X 12 instrutores) , que corresponde ao valor de R$ 20.328,00, conforme demonstra o Quadro 2, peça 40. Do mencionado quadro, verifica-se que instrutor foi contratado para cumprir uma jornada total de 600 horas pela qual receberia R$ 7.700,00, conforme contratos e termos aditivos. Como 132 horas, que correspondem a 22% da jornada total acordada, foram consideradas não cumpridas, devem ser impugnadas as despesas correspondentes, no valor de R$ 1.694,00/instrutor, resultando num total de R$ 20.328,00.
29. Dessa forma, opina-se que, nesta rubrica, sejam rejeitados todos os lançamentos que excedem 12 horas/dia, quais sejam: jornada de 24 horas de aula/dia, nas datas de 28/11/1999, 5/12/1999, 12/12/1999, 19/12/1999 e de 3, 4 e 5/1/2000, e de 36 horas aula/dia nas datas de 6 e 7/1/2000, por conseguinte, devem ser glosadas as despesas correspondentes, que perfazem a quantia de R$ 20.328,00.
30. Considerando que os encargos sociais incidem sobre a despesa de pessoal, compreende-se que a impugnação, no tocante aos encargos, deve respeitar a mesma proporcionalidade. Verifica-se que os gastos com pessoal totalizaram R$ 126.296,40, sendo R$ 90.000,00 canalizados ao pagamento de instrutores, o que corresponde a aproximadamente 71,30 % do total despendido. Ora, no grupo encargos previdenciários, foram gastos R$ 22.287,60, conforme GPSs (peça 1, p. 134-135) . Considerando que 71,30% deste montante, referem-se a instrutores, depreende-se que R$ 15.891,05 foram recolhidos ao INSS pelos serviços prestados por estes profissionais. Levando em conta que 22% das despesas com instrutores devem ser impugnadas e que a mesma proporção deve incidir sobre os encargos, mormente porque não consta nos recibos a retenção destes tributos, conduzindo a inferência de que a convenente arcou com estas despesas, opina-se pela glosa do valor de R$ 3.496,03 (22% de R$ 15.891,05) .
31. Em resumo, em relação às despesas com pessoal e encargos, opina-se que não sejam acolhidas as despesas no valor de R$ 23.824,03 (R$ 20.328,00 + R$ 3.496,03) .
32. No que atine às despesas com alimentação, os responsáveis alegam que realizaram o procedimento licitatório análogo à forma estabelecida na Lei 8.666/1993 para contratação da empresa fornecedora do serviço. Contudo, não consta dos autos a cotação de preços para a aludida contratação. A par disto, o exame das Notas Fiscais 833 e 834 (peça 7, p. 91-92) , emitidas pela contratada, Distriminas - Salete Eunice Rodrigues Guedes, que comprovam o fornecimento de lanches e refrigerantes, mostra a ocorrência de superfaturamento em alguns itens adquiridos, conforme demonstrado nos Quadros 3, 4 e 5, peça 40.
33. A segunda coluna, do Quadro 3 (peça 40) , espelha os valores de aquisição dos produtos descritos na coluna 1, em consonância com as informações contidas nas Notas Fiscais 833 e 834 (peça 7, p. 91-92) . Atualizando estes valores, que datam de 20/12/1999, para a data presente (fev/2017) , visando uniformizar a base para efeitos de comparação, obtêm-se os valores constantes da terceira coluna, que corresponde à correção monetária dos preços de aquisição, calculados com base no sistema débito deste TCU (peça 36) .
34. A terceira coluna do Quadro 4 (peça 40) apresenta os preços em reais dos produtos descritos na coluna 1, cotados na data base de fev/2017, por meio de pesquisa na internet (peça 37) . A quarta coluna refere-se ao preço ajustado. Tal procedimento fez-se necessário porque os produtos possuíam pesos distintos, por exemplo, bolacha água e sal, comprada na embalagem de 500g em 20/12/1999, foi cotada na de 400g.
35. O quadro 5, elaborado com os dados constantes dos quadros 3 e 4, mostra o valor superfaturado, que corresponde à diferença entre as despesas de aquisição dos produtos (preço atualizado x quantidade adquirida) , R$ 66.121,99, e os valores de mercado (maior cotação x quantidade adquirida) , R$ 6.102,04, resultando num montante de R$ 60.019,04. De destacar que, para efeitos de comparação, utilizou-se o maior preço cotado.
36. Pelo exposto, entende-se que o montante acima calculado, relativo ao sobrepreço na compra de alimentos, deve ser considerado como débito, que, ressalte-se, já se encontra em valores atuais, face à necessidade de uniformização da data-base, como explanado.
37. No tocante às despesas com transporte, firmou-se contrato com a empresa Viação Líder Ltda. (peça 7, p. 86) para os deslocamentos dos alunos. Visando comprovar as despesas incorridas, apresentaram-se as Notas Fiscais 31 e 36, nos valores, respectivamente, de R$ 104.916,00 e R$ 25.025,00 (peça 7, p. 194-195) . Examinando os documentos pertinentes, verifica-se que, na NF 31 (peça 7, p. 195) , não consta a data de emissão. Também, constata-se que a cotação de preços apresentada (peça 7, p. 88-90) contém duas impropriedades, a saber: a) a empresa Três Garças Transporte Ltda. teria apresentado proposta (peça 1, p. 88) em 16/11/1999, no entanto a mencionada empresa encerrou suas atividades em 5/9/1994, em vista de falência decretada pela 4ª Vara da Justiça de São José dos Campos/SP, consoante certidão expedida pela Junta Comercial do Estado de São Paulo/Jucesp (peça 39) , o que a impediria de participar do certame; e b) não se conseguiu identificar a outra empresa licitante, a Cristur Agência Concristur de Viagem e Turismo, pois, na proposta apresentada (peça 7, p. 89) , não constam elementos para tal, como, por exemplo, CGC, nome ou CPF do signatário.
38. Malgrado estas impropriedades, não há indícios, nos autos, de que os serviços não tenham sido executados. Assim, considerando que existe compatibilidade entre a relação de pagamentos (peça 1, p. 124) , os extratos bancários (peça 1, p. 131-132) , as notas fiscais (peça 7, p. 194-195) e o termo contratual firmado com a prestadora do serviço (peça 7, p. 86) , opina-se pelo acolhimento destas despesas.
39. As demais despesas, relativas a seguro, material didático, divulgação e manutenção de equipamentos de informática, entre outras, podem ser aceitas, pois, além da compatibilidade propugnada pelo i. procurador e demonstrada no Quadro 1, peça 40, o exame dos documentos que as suportam não revelou inconsistências. Por exemplo, cita-se a aquisição de material didático: realizada cotação de preços (peça 7, p. 96-98) , sagrou-se vencedora a empresa Centrográfica - Príncepe & Gasparetto Ltda. ME - CNPJ 00.006.588/0001-90, que firmou contrato (peça 7, p. 94) com a convenente em 24/11/199; emitiu-se a Nota Fiscal 2058 (peça 7, p. 95) , de 27/11/1999, no valor total de R$ 69.737,00, para a entrega do material encomendado, confecção de 3.768 apostilas e 96 cadernetas de chamadas; recebido o material, a Fundação emitiu o cheque 0023, como registrado nos extratos bancários (peça 1, p. 131-132) .
40. Cumpre observar que as alegações de defesa apresentadas pelos responsáveis (peças 25 e 26) já foram objeto de análise na instrução constante da peça 30 a qual nos remetemos.
41. Por derradeiro, insta assinalar que, encontrando-se os autos no MP/TCU, Eloiza Aparecida Andrade Antunes de Oliveira, apresentou esclarecimentos adicionais (peça 33) , alegando, em síntese: a) prescrição, b) necessidade de isonomia de tratamento em relação aos Senhores Walter Barelli e Luis Antonino Paulino, haja vista o afastamento da responsabilidade destes servidores estaduais, motivado pelo decurso do prazo de 10 anos sem terem sido notificados das irregularidades; e c) incompetência deste TCU para exame da matéria.
42. As duas primeiras alegações já foram examinadas na instrução constante da peça 30, bem como no parecer proferido pelo MP/TCU (peça 34) , sendo desnecessária nova análise, tendo em vista que não foram apresentados novos argumentos.
43. Quanto à alegada incompetência deste TCU, a responsável afirma 'que os repasses financeiros incorporaram-se aos patrimônios dos entes Estado de São Paulo e Município de Caraguatatuba, o que afasta a competência do Tribunal de Contas da União para julgamento do presente procedimento'. Para corroborar seu posicionamento, transcreve excertos de julgados proferidos pelo Superior Tribunal de Justiça e pelo Tribunal Regional Federal da 1ª Região, que estabelecem competir à Justiça Estadual o processamento e julgamento de prefeito por desvio de verba recebida em razão de convênio firmado com a União, diante da incorporação ao patrimônio municipal.
44. Análise: a atuação do Tribunal não se confunde com a competência da justiça ordinária para processar os prefeitos municipais por ato de improbidade administrativa, assim como a questão jurídica da incorporação ao patrimônio do estado de São Paulo de recursos repassados pelo Ministério do Trabalho e Emprego mediante convênio não guarda relação com a competência para fiscalizar a aplicação de tais recursos, tendo em vista que o art. 71, inciso VI, da Constituição Federal é taxativo ao estabelecer a competência do TCU para fiscalizar a aplicação de quaisquer recursos federais repassados mediante convênio, acordo, ajuste ou outros instrumentos congêneres, a Estado, ao Distrito Federal ou a Município.
45. Também vale lembrar que, pelo disposto no art. 70, parágrafo único, da Carta Magna, 'prestará contas qualquer pessoa física ou jurídica, pública ou privada, que utilize, arrecade, guarde, gerencie ou administre dinheiros, bens e valores públicos ou pelos quais a União responda, ou que, em nome desta, assuma obrigações de natureza pecuniária'.
46. A respeito, registre-se que a jurisprudência deste Tribunal (Acórdão 7280/2011-TCU-Segunda Câmara e 131/2014-Plenário) é no sentido de que, ainda que os recursos tenham sido transferidos a outro ente, os mesmos não perdem o seu caráter federal, sendo inquestionável a competência atribuída ao TCU pela Constituição Federal para fiscalizar a aplicação dos recursos públicos federais, inclusive os descentralizados por meio de convênios e de julgar as contas dos gestores que derem causa a irregularidades de que resultem dano ao erário.
47. Ante o exposto, entende-se que as alegações apresentadas não devem prosperar.
CONCLUSÃO
48. Em face da análise promovida nos itens 26 a 36, propõe-se rejeitar parcialmente as alegações de defesa apresentadas pela Fundação Cultural de Caraguatatuba, entidade executora, e por Eloiza Aparecida Andrade Antunes de Oliveira, presidente da entidade à época, uma vez que não foram suficientes para sanear, por completo, as irregularidades que lhes foram atribuídas. Os argumentos de defesa tampouco lograram êxito em afastar totalmente o débito imputado. Ademais, inexistem nos autos elementos que demonstrem sua boa-fé ou a ocorrência de outras excludentes de culpabilidade. Desse modo, suas contas devem, desde logo, ser julgadas irregulares, nos termos do art. 202, § 6º, do Regimento Interno/TCU, procedendo-se à sua condenação em débito.
49. O débito deve ser constituído de duas parcelas e atualizado a partir das datas indicadas, como demonstrado no quadro abaixo. A primeira, atine à impugnação de despesas com pessoal e respectivos encargos sociais (itens 26-31, supra) ; a segunda, refere-se ao superfaturamento na aquisição de alimentos (itens 32-36, acima) :
Débito:
	Ocorrência
	Valor (R$) 
	Data

	Impugnação de despesas com pessoal e encargos sociais
	23.824,03
	5/1/2000

	Sobrepreço na aquisição de alimentos
	60.019,04
	27/2/2017

50. Por fim, vale ressaltar que o Convênio Sert/Sine 141/99 foi celebrado em data anterior ao novo Código Civil e que, entre a data da vigência do mencionado diploma legal e a citação dos responsáveis, decorreu prazo superior a dez anos. Assim, propõe-se que não seja aplicada a multa prevista no art. 57 da Lei 8.443/1992, ante a ocorrência da prescrição punitiva, na linha do deliberado nos Acórdão 4088/2015-TCU-Primeira Câmara, 4.089/2015-1ª Câmara, 2.568/2014-Plenário, 2.391/2014-Plenário, 5.686/2013-1ª Câmara, 4.842/2013-1ª Câmara e 1.463/2013-Plenário, que preconizam o uso das regras gerais estabelecidas no Código Civil para a prescrição da pretensão punitiva desta Corte de Contas.
PROPOSTA DE ENCAMINHAMENTO
51. Diante do exposto, submetem-se os autos à consideração superior, propondo ao Tribunal:
a) com fundamento nos arts. 1º, inciso I, 16, inciso III, alíneas 'b' e 'c', da Lei 8.443/1992 c/c os arts. 19, caput, e 23, inciso III, da mesma Lei, e com arts. 1º, inciso I, 209, incisos II e III, 210 e 214, inciso III, do Regimento Interno, julgar irregulares as contas da Fundação Cultural de Caraguatatuba (67.652.750/0001-19) , entidade executora, e de Eloiza Aparecida Andrade Antunes de Oliveira (XXX.332.618-XX) , presidente dessa entidade à época dos fatos e condená-las, em solidariedade, ao pagamento das quantias a seguir especificadas, com a fixação do prazo de quinze dias, a contar das notificações, para comprovarem, perante o Tribunal (art. 214, inciso III, alínea 'a', do Regimento Interno) , o recolhimento da dívida aos cofres do Fundo de Amparo ao Trabalhador, atualizada monetariamente e acrescida dos juros de mora, calculados a partir das datas discriminadas, até a data do recolhimento, na forma prevista na legislação em vigor, abatendo-se, na oportunidade, valores eventualmente já ressarcidos:
	Valor (R$) 
	Data

	23.824,03
	5/1/2000

	60.019,04
	27/2/2017

Valor atualizado, com juros, até 27/2/2017 - R$ 229.738,68 (peça 38) 
b) autorizar o parcelamento da dívida em até 36 parcelas mensais e consecutivas, se solicitado for, nos termos do art. 26 da Lei 8.443/1992 c/c art. 217 do RI/TCU, e fixar o vencimento da primeira parcela em quinze dias, a contar do recebimento da notificação, e o das demais a cada trinta dias;
c) autorizar, desde logo, nos termos do art. 28, inciso II, da Lei 8.443/1992, a cobrança judicial da dívida, caso não atendidas as notificações; e
d) encaminhar cópia da deliberação que vier a ser proferida, bem como do relatório e do voto que a fundamentarem, ao Ministério do Trabalho, à Secretaria do Emprego e Relações do Trabalho do Estado de São Paulo (Sert/SP) e ao Procurador-Chefe da Procuradoria da República em São Paulo, nos termos do § 3º do art. 16 da Lei 8.443/1992 c/c o § 7º do art. 209 do Regimento Interno do TCU, para adoção das medidas que entender cabíveis."
É o relatório.

Dayana Márcia Dias Mendonça (217.148, OAB-SP), representando a Fundacc.

Procurador Sergio Ricardo Costa Caribé.

TOMADA DE CONTAS ESPECIAL. CONVÊNIO. MINISTÉRIO DO TRABALHO E EMPREGO. SUBCONVÊNIO. SERT/SP. ATIVIDADES DE QUALIFICAÇÃO PROFISSIONAL. COOPERAÇÃO TÉCNICA E FINANCEIRA. IMPUGNAÇÃO DAS DESPESAS. CITAÇÃO. IRREGULARIDADES NA EXECUÇÃO FÍSICA E FINANCEIRA. REJEIÇÃO PARCIAL DAS ALEGAÇÕES DE DEFESA. IRREGULARIDADE DAS CONTAS. DÉBITO. MULTA PRESCRITA.

TOMADA DE CONTAS ESPECIAL (TCE)

Secretaria de Controle Externo de Tomada de Contas Especial (SecexTCE).

Trata-se de tomada de contas especial (TCE) instaurada pelo Ministério do Trabalho e Emprego (MTE) em desfavor da Fundação Cultural de Caraguatatuba (Fundacc) e de Eloiza Aparecida Andrade Antunes de Oliveira, sua então presidente, em razão em razão de irregularidades na aplicação dos recursos repassados por meio do Convênio MTE/Sefor/Codefat 4/99-Sert/SP, firmado entre o referido órgão e o Governo do Estado de São Paulo, por intermédio da Secretaria de Estado do Emprego e Relações do Trabalho (Sert/SP) .
O objeto do ajuste foi o estabelecimento de cooperação técnica e financeira mútua para a execução das atividades inerentes à qualificação profissional, no âmbito do Plano Nacional de Qualificação do Trabalhador (Planfor) .
A Sert/SP, na condição de órgão estadual gestor do convênio, celebrou diversos subconvênios com entidades no estado de São Paulo, todos com o objeto comum de cooperação técnica e financeira para a execução das atividades de qualificação profissional, precipuamente por meio de cursos de formação de mão de obra.
As irregularidades em exame referem-se especificamente ao Subconvênio Sert/Sine 141/99, celebrado entre a Sert/SP e a Fundacc, tendo como objeto a formação de mão de obra nas áreas de atendimento em hotelaria, higiene e manipulação de alimentos, inglês, espanhol, marketing hoteleiro, garçom, técnico em monitoria cultural, administração de governança, atendimento telefônico, planejamento de vendas, planejamento nutricional de cardápio e organização de eventos, para 3.768 treinandos.
Para consecução desse mister, foram transferidos recursos federais pela Sert/SP ao convenente, por meio de cheques, nos valores de R$ 303.851,52, R$ 75.962,88 e R$ 94.576,80.
Na fase interna da TCE, o órgão concedente concluiu pela impugnação de despesas, devido à irregularidade na execução física, conforme consignado na nota técnica 45/2014 e no relatório de TCE.
No âmbito do TCU, foi promovida a citação solidária da entidade e de sua então presidente.
Em sua análise de mérito, a unidade instrutora concluiu pela rejeição parcial das alegações de defesa apresentadas e propôs julgar irregulares as contas dos responsáveis, com a imputação parcial de débito.
Corroboro as análises empreendidas pela unidade instrutora, as quais contaram com a anuência do Ministério Público junto ao TCU, razão pela qual incorporo os fundamentos apresentados às minhas razões de decidir.
Em relação às preliminares trazidas ao processo pelos responsáveis, não vislumbro possibilidade de acatá-las. Como se pode depreender do relatório que acompanha este voto e da instrução à peça 30, a unidade instrutora tratou uma a uma de forma minuciosa e acertada, cujas razões incorporo ao presente voto, motivo pelo qual entendo desnecessário tecer ponderações adicionais.
Considerando a ausência de notificação válida no prazo fixado pela Instrução Normativa-TCU 71/2012 de Walter Barelli (008.056.888-20) e Luís Antônio Paulino (857.096.468-49) , bem como a ausência de citação na fase externa desta TCE, acolho a proposta de exclusão da relação processual, conforme sugerido pela unidade instrutora.
No mérito, parte das irregularidades imputadas aos responsáveis foi elidida. Conforme examinado pelo parquet, existiu compatibilidade entre a relação de pagamentos (peça 1, p. 123-126) , os extratos bancários (peça 1, p. 131-132 e peça 7, p. 131-135) , os recibos (peça 7, p. 79 e peça 8, p. 9-10) , as notas fiscais (peça 7, p. 84, 85, 87, 91-93, 95 e 122-125 e peça 8, p. 45-46) , os termos contratuais firmados com pessoas jurídicas (peça 7, p. 76-78, 86 e 94) e os termos de contrato de prestação de serviços firmados com instrutores (peça 7, p. 141-170) .
Não obstante, restou sem as devidas justificativas a irregularidade concernente à jornada de trabalho dos instrutores e ao superfaturamento na compra de alimentos.
Constam dos autos documentos que apontam que os instrutores, em determinados dias, teriam cumprido jornada de trabalho de 24 ou de 36 horas, sendo que as aulas dos cursos ocorriam entre 8 e 22 horas e que a carga horária dos professores poderia chegar às 12 horas diárias, prejudicando a idoneidade dos documentos e dos referidos lançamentos.
Além disso, foi identificado pela unidade instrutora que diversos professores ministravam aulas, no mesmo horário, para turmas diferentes. Em alguns casos, estariam ministrando, simultaneamente, aulas de conteúdos programáticos diferentes.
Dessa forma, apropriados os ajustes sugeridos nos pareceres anteriores para adequação das jornadas informadas ao limite de 12 horas diárias, com a glosa de 1.584 horas, considerando, também, os encargos sociais incidentes.
No que tange ao sobrepreço na compra de alimentos, o quadro 5 do parecer da unidade instrutora elucidou, com propriedade, o valor do superfaturado, que corresponde à diferença entre as despesas de aquisição dos produtos (preço atualizado x quantidade adquirida) , R$ 66.121,99, e os valores de mercado (maior cotação x quantidade adquirida) , R$ 6.102,04, resultando num montante de R$ 60.019,04, tendo sido utilizado, para efeitos de comparação, o maior preço cotado.
Cumpre lembrar ser pacífico no âmbito deste Tribunal o entendimento de que o ônus da prova do regular emprego das verbas públicas é imputado ao responsável pela utilização dos valores repassados pela União, e a não comprovação dessa obrigação traduz, por presunção, a ocorrência de prejuízo ao erário.
Deixo de aplicar a multa do art. 57 da Lei 8.443/1992 em razão da prescrição da pretensão punitiva, conforme discorrido pela unidade instrutora, já que o Convênio Sert/Sine 141/99 foi celebrado em data anterior ao novo Código Civil e que, entre a data da vigência do mencionado diploma legal e a citação dos responsáveis, decorreu prazo superior a dez anos (Acórdão 1441/2016-TCU-Plenário) .
Nesse cenário, exsurge o dever de julgar irregulares as contas dos responsáveis, imputando-lhes débito, com amparo nos arts. 19 e 57 da Lei Orgânica do TCU.
	Ante o exposto, voto por que o Tribunal adote o Acórdão que ora submeto à deliberação deste Colegiado.
TCU, Sala das Sessões Ministro Luciano Brandão Alves de Souza, em 30 de julho de 2019.
Ministro BRUNO DANTAS
Relator